【裁判字號】    89,訴,68
【裁判日期】    900726
【裁判案由】    偽造文書等
【裁判全文】
臺灣臺東地方法院刑事判決                            八十九年度訴字第六八號
    公  訴  人  臺灣臺東地方法院檢察署檢察官
    被      告  乙○○
    選任辯護人  蘇建榮
右列被告因偽造文書等案件，經檢察官提起公訴（八十八年度偵字第一九六○號），
本院判決如左：
    主  文
乙○○無罪。
    理  由
一、公訴意旨略以：被告乙○○原係擔任新光人壽保險股份有限公司（下稱新光保險
    公司）臺東駐區東鑫收費處主任，負責業務拓展及為該公司保險客戶（下稱保戶
    ）提供保險費收繳、各項保險金給付之申請及款項之轉交、保單質借之聲請等工
    作，為從事業務之人，詎其竟基於意圖為自己不法所有之概括犯意，分別於民國
    （下同）八十五年四月二十二日及六月十二日，連續在以保戶己○○及王黃溪山
    名義製作
    之保險單貸款借據上偽造上開二人之簽名，並盜蓋二人之印章，分別持以向新光
    保險公司申貸借款新臺幣（下同）八萬元及三萬六千元，使新光保險公司陷於錯
    誤而如數借貸，交由被告乙○○收受，足生損害於己○○及王黃溪山。被告乙○○復於八十七年六月間，因保戶癸○○、子○、壬○○○及丙○○委託，由其先
    替彼等繳納保險費及貸款利息共計九萬四千五百七十四元，乙○○即分別以簽發
    支票方式繳納，嗣癸○○等四人亦均返還被告乙○○代墊之金額，未料乙○○所
    簽發之支票竟不獲支付，而將上開保險費及貸款利息據為己有；又於同年九月三
    日，將保戶庚○○委託其轉交新光保險公司之保險費十三萬九千一百零八元，一
    併侵占入己，計侵占業務上持有之財物達二十三萬三千六百八十二元，因認被告
    乙○○涉犯刑法第二百十六條、第二百十條行使偽造私文書罪、第三百三十九條
    第一項詐欺罪及第三百三十六條第二項業務侵占罪嫌等語。
二、按犯罪事實應依證據認定之，無證據不得推定其犯罪事實；又不能證明被告犯罪
    者，應諭知無罪之判決，刑事訴訟法第一百五十四條、第三百零一條第一項分別
    定有明文。而事實之認定，應憑證據，如未能發現相當證據，或證據不足以證明
    ，自不能以推測或擬制之方法，為裁判基礎（最高法院四十年台上字第八六號判
    例參照）。次按認定不利於被告之事實須依積極證據，苟積極證據不足為不利於
    被告事實之認定時，即應為有利於被告之認定（最高法院三十年台上字第八一六
    號判例參照）；又認定犯罪事實所憑之證據，雖不以直接證據為限，間接證據亦
    包括在內；然而無論直接或間接證據，其為訴訟上之證明，須於通常一般之人均
    不致有所懷疑，而得確信其為真實之程度者，始得據為有罪之認定（最高法院七
    十六年台上字第四九八六號判例參照）。再「無辜之推定」乃刑事司法程序上之
    基本原則，此種原則表現在刑事案件中，是另一種形式表示負擔之法則。易言之
    ，刑事案件之追訴，必須提出證據（舉證負擔），並須說服至無合理懷疑之地步
    （證明負擔），始能謂被告有罪。又此處所謂「合理的懷疑」是指在一切證據經
    過全部比較或考慮後，審理事實的法官本於道義良知，對於該項證據有可以說出
    理由來的懷疑，此時對於追訴之事實，便不能信以為真，並應對被告作出無罪之
    判決。
三、公訴人認被告涉犯上開罪嫌，無非以告訴人之指訴、證人己○○、王黃溪山、丙○○於偵查中之證述及侵占冒貸明細表、保戶聲明書、被告簽名之侵占明細表及
    切結書等資為論據。訊據被告乙○○堅決否認有何偽造文書等犯行，辯稱：己○○部分係經由其父戊○○同意，所貸借之款項已轉成其他保險；辛○○○則係由
    本人簽署保險單貸款借據，同意由被告向公司質借款項；癸○○、子○及壬○○○部分，係因彼等一時無法繳交保險費，而要求其先代為繳納，其依慣例以簽發
    個人支票方式代繳，未料支票竟遭退票後，即將彼等所給付之費用返還；丙○○
    部分雖亦依相同方式代為繳納，然丙○○並未給付其所代繳之費用；至庚○○所
    繳納之保險費，其係交由當時擔任組長之丑○○繳交公司等語。
四、關於以保險單借據申請貸款部分，經查：
（一）被告乙○○所招攬證人己○○之人壽保險業務（包括本件新百齡壽險，保單號
      碼：Ｒ0000000號），一向均與己○○之父戊○○交涉，且與該項保險
      有關之費用繳交、保險金領取或貸款申請等事宜，亦係由戊○○以己○○為要
      保人之名義為之，業據證人己○○到庭證述無訛（見本院八十九年五月十一日
      訊問筆錄）。己○○雖證稱並未將保單拿給被告乙○○或委託向新光保險公司
      質押借款，亦未在保險單借款收據上簽名蓋章等語，惟查被告乙○○就前開保
      險單貸款事項之申請，係經由己○○之父戊○○同意並簽名後，將所貸得之款
      項八萬元，部分轉成代替繳交其他種類保險之保險費，此並有證人甲○○即當
      時負責將貸款金額轉送保戶之人員於本院調查時證稱：「（這借據上是否你簽
      名蓋章？）是的。就是用舊的保險單的錢，來墊補告訴人所繳的保費上。」、
      「（己○○和王黃溪山也是這樣嗎？）是的。」等語在卷足憑（見本院八十九
      年五月二十五日訊問筆錄），且觀諸保險單貸款借據上借款人與同意人欄內「
      己○○」之簽名，字體小而工整，己○○本人在偵查中及本院調查中筆錄上之
      簽名筆跡，字句間隔較大，筆觸較不穩定，書寫顯有困難，經以肉眼比對結果
      ，上開二文件上之簽名係屬不同人所為，是該保險單貸款借據上己○○之簽名
      並非本人所簽，至為明顯，反而與戊○○之筆跡較為相近，有該貸款借據一紙
      及訊問筆錄可稽，則證人己○○證稱未曾向新光保險公司以保單借款及簽名蓋
      章一事，固為事實，然此正與被告乙○○辯稱本件貸款係由己○○之父戊○○
      委託辦理等情相符，且證人戊○○亦到庭證稱：「（你有辦理另外的保險？）
      我本身沒有，我兒子是有一個保險，到後來他不知如何轉換保單。」等語（見
      本院八十九年五月二十五日訊問筆錄），經核亦與告訴人新光保險公司所提出
      之有效契約查詢明細表上己○○所投保之全部保險種類中，己○○確於八十五
      年十月十七日，開始投保另一死亡保險（保單號碼：ＲＰ○二七○五四號即被
      告乙○○所稱之安家保險），金額為五十萬元之情節一致，並有該有效契約查
      詢明細表一件附卷可參，故審酌保險單貸款借據上「己○○」之筆跡與戊○○
      筆跡相似，又此借款日期與新投保（安家保險）之日期相吻合，足認被告乙○○辯稱上開以證人己○○名義製作之保險單貸款借據，係經由己○○之父戊○○同意而申請，並轉為繳交其他保險之保險費（安家保險及防癌保險）等情，
      堪屬可採。
（二）又證人辛○○○於偵查中固證稱，被告乙○○將印章及保單拿走，且事後並未
      取得三萬六千元，另就是否於保險單貸款借據上簽名一事，則稱已不復記憶等
      語（見偵查卷第三十頁背面）。嗣於本院調查中復改稱：印章是我的，他是告
      訴我說要辦一些事情，所以拿印章給他，我不會寫字，上面簽名不是我簽的等
      語（見本院八十年四月二十七日訊問筆錄）。查以辛○○○之名義所製作保險
      單貸款借據上，就金額及借款人與同意人欄內「辛○○○」之簽名部分，字體
      較大，筆觸較重，筆劃間不具有連貫性，書寫方式較為特殊，而在本院調查之
      訊問筆錄上，辛○○○雖僅簽寫「王溪山」三字，惟就字型、字體、間隔及筆
      觸，經仔細核對結果，筆跡顯然相同，實係同一人所寫，尤其該筆法特殊，要
      非一般人容易模仿，亦有前開貸款借據一紙及各該訊問筆錄可稽，證人既已證
      稱被告係有事相求，又親自將印章交付被告，則辛○○○雖未必識字，但就借
      款乙節，並非完全不了解，是本件保險單貸款借據上之姓名，確為其本人所簽
      署，應無疑義，從而，證人辛○○○事後否認在上開借據親筆簽名而未據實陳
      述之證詞，因與上開事實顯然不符，尚不得據以採信為不利於被告乙○○之認
      定。
五、關於保險費用交付部分：
（一）質諸證人癸○○、子○及壬○○○等三人關於繳交保險費之方式，通常係因該
      三人未能立即給付現金，乃委託被告先代為繳納，被告即以簽發支票之方式先
      為繳交新光保險公司，使保險契約效力繼續，俟月底彼等資金充裕後，再將被
      告所代為給付之費用如數返還，此據證人壬○○○於本院調查時證稱：「我們
      在不方便時，由被告先開票，我們後再付現金給被告」等語，證人癸○○則證
      稱：「通常都是如此，我們是務農，有時資金不方便，就會請求被告慢一點繳
      ，但我們不知他先開票，且新光公司也都沒有通知未繳保費」等語屬實，經核
      與被告辯稱癸○○等三人之保險費均由彼等委託其先開票繳交公司，到九月底
      才給現金之情節相符（均見本院八十九年五月十一日訊問筆錄），復與告訴人
      所提出被告自承支票退票明細上所載票據代墊部分並無不合，有該明細表可資
      佐證（見偵查卷第二十二頁），是被告所辯關於繳交保險費之事實，堪以採信
      。然本件應審酌之重點為：要保人委託第三人代為清償債務（保險費）之法律
      性質為何？又要保人事後給予該第三人現金時，其法律關係之性質為何？按民
      法關於債之清償，得由第三人為之；而第三人之清償，債務人有異議時，債權
      人得拒絕其清償，此觀民法第三百十二條第一項及第二項前段自明。本件保險
      契約之保險費用原應由要保人癸○○、子○及壬○○○向保險人新光保險公司
      繳納，惟彼等從事農業，偶有資金不便，即委託被告先替彼等繳費，亦言之，
      被告係立於上開保險契約債務履行之第三人地位，替要保人即債務人向保險公
      司債權人以簽發支票之方式清償保險費債務，而前開保險公司既經收受該支票
      以代現金交付，債務人又未表示異議，則關於彼三人與新光保險公司間之保險
      債務，即已依約履行，該契約自當繼續生效。至所餘者，係癸○○等三人與被
      告間代墊款項之清償問題，蓋彼等因委託被告代墊保險費用之支付，而與被告
      間致生另一金錢借貸關係，要與被告以支票交付新光保險公司之保險費係屬二
      事，嗣後支票雖不獲付款，亦與癸○○、子○及壬○○○三人無關。倘使被告
      前所代繳之支票，因退票無法兌現，亦應由執票人新光保險公司依票據關係向
      被告請求，或另按保戶未繳保險費之程序進行，本件與保戶若先將保險費（現
      金）委由收費之承辦人員繳交保險公司，然收費人員卻未繳納，而以簽發支票
      方式繳回保險公司，該支票竟遭退票之情形尚屬有別。總之，被告乙○○收受
      、使用癸○○、子○及壬○○○所繳之現金，其係依民法第四百七十八條消費
      借關係之債權人行使其權利，尚無侵占之可言。
（二）又觀之卷附證人癸○○、子○及壬○○○三人之聲明書，就要保人繳交保險費
      之日期、金額、方式及收費員為被告之內容，均有記載，且被告亦於親筆簽名
      之切結書中自承收到客戶保費未繳帳，用支票換取現金乙節，並據告訴人提出
      聲明書三張及切結書一張為憑。然就該紙切結書所載內容與前開證人癸○○及
      壬○○○所證述之情形互核相較，二者所述情節完全相反，且細繹被告被訴之
      犯行，該二名證人所繳交保險費果係遭被告侵吞入己，彼等應為利害相反之被
      害人，衡諸經驗法則，理應為不利被告之陳述，竟到庭作證有利於被告之證詞
      ；再參以證人癸○○於本院調查時證稱：「（聲明書是你們簽的？為何簽？何
      人說不簽就無效？有何陳述？）是的，當時是給我空白的簽名，說不簽就是無
      效，楊吳菜是我寫的，現金繳納也不是我勾的，內容不是我寫的是新光公司丁○○所言。」等語（見上開訊問筆錄），可知上開文書係由新光保險公司預先
      交由證人癸○○等三人簽名，取回之後再填寫內容，而該三人深恐保險契約因
      此效力中斷，乃未明究理而於聲明書上簽名，是本件告訴人所提出之聲明書及
      切結書，顯有保險公司為向被告催討跳票之保險費，而要求保戶製作之嫌，委
      無足採。
（三）再質以證人丙○○雖證稱確曾交付現金三萬一千一百十六元予被告，以繳納保
      險費用，並無收據等語，然查，被告乙○○就丙○○之保險費部分，始終堅決
      否認有收受任何費用，且遍查卷內所附資料，亦無任何證據足以證明證人丙○○確曾繳交現金予被告，是尚難單憑證人丙○○之供述，即認定被告確有證人
      所證述之犯行。
（四）末查，庚○○所投保之六件保險，均係經由其父戊○○透過被告繳納，業據證
      人庚○○證述在案，被告在收受前開保險費後，除其中關於保單號碼：ＦＭ○○五五一七號三萬四千二百五十元部分，係事後補繳者外，已將上開款項交由
      證人丑○○繳交新光保險公司，業經證人丑○○到庭證述屬實，並有丑○○親
      筆書寫之書面一紙，足認被告並未將收受自證人庚○○之保險費據為己有，且
      就證人丁○○即任職告訴人公司之經理所提出之新光保險公司第二次以後保險
      費送金單（正聯）與證人丑○○供承挪用保險費之文書相較，保單號碼所載保
      險費用亦均相符，益徵被告所辯之詞，應為事實，至證人丁○○所證丑○○亦
    將所收保險費用侵吞入己乙節，係屬丑○○個人之行為，要與本件被告所為尚
      屬無關。
（五）至證人丁○○證稱被告屢次挪用保險費、冒貸保戶之款項及重複收取保費並曾
      代墊費用乙節，按保險業競爭激烈，莫不以業務擴充為要，是負責招攬保險者
      ，均以盡量增加保戶及所投保之險種為增加業績之方式，為達前項目的，保險
      業務員在已投保之保戶部分，通常採取建議保戶在已投保之保險中，以該保險
      單向保險公司質押貸款，並將借得之款項充作另一保險應繳交之費用，則保戶
      不必立即付現，即可再投保一新的保險，該業務員之業績又能增加，且保險業
      務員為予保戶便利，自行墊付保險費用，事後再向保戶收繳等情，亦為保險界
      所常見，並為目前實務之現象，故而保戶向保險公司投保多項保險，並以保險
      單貸款轉付其他保險費之情形，為各保險公司招攬保險之常態，亦據證人丁○○到庭證述無訛（見本院八十九年八月九日訊問筆錄），被告雖於致證人丁○○之信件中自承積欠辛○○○等人之款項，諒係因被告原先簽發之支票無法兌
      現，丁○○代被告向前開公司清償所欠票款，被告轉而積欠丁○○債務所致，
      固然，被告係因支票無法兌現而積欠保險公司債務，然該項債務與保戶因委託
      被告代繳保險費所生債務，係屬二不同之債務關係，是保戶將上開金額給付被
      告，純係向被告清償債務，被告如何運用乃屬被告處分所有財產之權利，要與
      侵占罪所謂變更持有為所有之要件不符。至被告未依保戶委託而向保險公司給
      付保險費，則為民事上債務不履行之問題，是被告上開信件內容顯係不了解上
      開法律關係所致，要非對侵占保險費等所為之供述；另就重複收取庚○○之保
      險費部分，有證人丁○○所提出之其中保險費送金單（Ｘ00000000號
      ）上被告本人親自簽名為證，核與證人丑○○於親筆簽名之挪用保險費明細及
      庚○○保險費接收款項文書中所載內容一致，是其所辯，洵屬可採。
六、綜上，本件被告乙○○所為，衡為爭取業績，便利保戶之故，要無偽造文書及侵
    占等犯行，至卷內所附證據資料，可能存在之瑕疵非只一端，其尚不足以據此認
    定被告有罪，此外，復查無其他積極證據足資證明被告有何公訴人所指之犯行，
    被告之犯罪不能證明，依法自應為無罪之諭知。
據上論斷，應依刑事訴訟法第三百零一條第一項前段，判決如主文。
本案經檢察官陳弘能到庭執行職務
中      華      民      國      九十      年    七      月    二十六    日
                                臺灣臺東地方法院刑事庭
                                    法  官  廖  建  彥
右正本證明與原本無異。
如不服本判決，應於判決送達後十日內，向本院提出上訴狀（須附繕本）。
「切勿逕送上級法院」
                                    書記官  陳  美  鄉
中      華      民      國      九十      年    七      月      三十    日


司法院資訊處製作；財團法人民間司法改革基金會備份。
